【裁判字號】    99,家抗,24
【裁判日期】    991108
【裁判案由】    拋棄繼承
【裁判全文】
臺灣臺北地方法院民事裁定              99年度家抗字第24號
抗  告  人  甲○○○○○○ ○.
            乙○○○○ ○○○.
共同代理人  丁○○
上列抗告人對被繼承人丙○○遺產聲明拋棄繼承事件，抗告人對
於民國99年1月29日本院99年度繼字第99號裁定提起抗告，本院
裁定如下：
    主  文
原裁定關於駁回抗告人乙○○○○ ○○○○○ ○○○○○○聲明拋棄繼承部分廢
棄。
抗告人乙○○○○ ○○○○○ ○○○○○○聲明拋棄繼承准予備查。
其餘抗告駁回。
抗告費用新臺幣壹仟元由抗告人負擔。
    理  由
一、抗告人於原審聲請及抗告意旨略以：被繼承人丙○○為美國
    公民，於民國96年6月6日在美國死亡，其全體繼承人為抗告
    人甲○○○○○○ ○○○○○ ○○○○（丙○○之配偶）、抗告人乙○○○○○○○○○ ○○○○○○（丙○○之孫女）及案外人林汝華（丙○○之
    長女）三人。嗣因丙○○之養母林李葉於97年10月26日死亡
    ，抗告人甲○○○○○○ ○○○○○ ○○○○於98年8月18日由案外人黃秀
    惠處得知丙○○在台灣尚有繼承林李葉不動產，乃聲明拋棄
    繼承；另抗告人乙○○○○ ○○○○○ ○○○○○○為丙○○次女張惠真之
    女兒，張惠真於94年12月間過世後，即未與丙○○往來，不
    知丙○○死亡之事，直到98年8月18日經台灣親友告知後始
    悉。抗告人於98年10月13日聲明拋棄繼承，未逾三個月法定
    期間，原審未經詳查率予駁回，尚有未洽，為此提起抗告，
    求為廢棄原裁定云云。
二、按「繼承在民法繼承編中華民國九十六年十二月十四日修正
    施行前開始且未逾修正施行前為拋棄繼承之法定期間者，自
    修正施行之日起，適用修正後拋棄繼承之規定。」，民法繼
    承編施行法第1-1條第1項定有明文。準此，繼承在該次民法
    繼承編修正施行前開始且已逾修正施行前為拋棄繼承之法定
    期間者，應適用修正前拋棄繼承之規定，此為當然之理。次
    按97年1月2日修正公布前民法第1174條規定「繼承人拋棄繼
    承，應於知悉其得繼承之時起二個月內，以書面向法院為之
    ；並以書面通知因其拋棄而應為繼承之人」，所謂「知悉其
    得繼承之時」，係指知悉被繼承人死亡及自己為繼承人之時
    而言，因此，繼承人不知被繼承人已死亡之事實，或知悉被
    繼承人已死亡但不知自己為繼承人時，該期間均未起算，合
    先敘明。
三、經查：
（一）抗告人甲○○○○○○ ○○○○○ ○○○○ 係被繼承人丙○○之配偶，與
      被繼承人共同生活，其於96年6月6日被繼承人死亡當時即
      已知悉被繼承人死亡及自己為繼承人，故至遲應於96年8
      月6日拋棄繼承始為合法，惟遲至98年10月13日始聲明拋
      棄繼承，於法自有未合，其之聲請應予駁回。原審以其拋
      棄繼承已逾法定期間而駁回其聲請，雖未援引97年1月2日
      修正前民法第1174條規定，然結論並無二致，抗告人
      甲○○○○○○ ○○○○○ ○○○○主張其於98年8月18日始知悉被繼承
      人在台灣尚有不動產遺產，未及來台聲明拋棄繼承云云，
      縱令屬實，亦與拋棄繼承規定不合，自不應准許。另被繼
      承人丙○○已先於其養母林李葉死亡，是被繼承人對於其
      養母並無繼承權可言，應由其子女代位繼承其應繼分，而
      此部分亦與抗告人甲○○○○○○ ○○○○○ ○○○○無涉，並無由抗告
      人甲○○○○○○ ○○○○○ ○○○○為拋棄繼承之餘地。抗告意旨猶執
      前詞，求予廢棄改判，為無理由，應予駁回。
（二）抗告人乙○○○○ ○○○○○ ○○○○○○係被繼承人丙○○之孫女，因
      丙○○次女張惠真已先於94年12月8日死亡，而由其代位
      繼承。抗告人乙○○○○ ○○○○○ ○○○○○○於其母張惠真過世後，
      即未與丙○○聯絡，並不知悉被繼承人已經死亡或自己為
      繼承人，其拋棄繼承之法定期間尚未起算。抗告人乙○○○○○○○○○ ○○○○○○直到98年8月18日透過台灣親友告知，始知
      悉被繼承人死亡及自己得為繼承，依前揭民法繼承編施行
      法第1-1條第1項之規定，應適用修正後拋棄繼承之規定。
      97年1月2日修正施行之民法第1174條規定，繼承人拋棄其
      繼承權，應於知悉其得繼承之時起三個月內，以書面向法
      院為之。查抗告人乙○○○○ ○○○○○ ○○○○○○已於98年10 月13
      日具狀聲明拋棄繼承，此有台灣士林地方法院98年度司繼
      字第523號卷內聲明狀收狀日期戳可稽，未逾三個月之法
      定期間，其拋棄繼承，應予准許。原審對於抗告人乙○○○○○○○○○ ○○○○○○究於何時知悉被繼承人死亡乙節，未予查明
      ，即駁回其聲請，尚有未洽，抗告意旨指摘原裁定不當，
      求予廢棄改判為有理由，應由本院將原裁定該部分廢棄，
      並另為抗告人乙○○○○ ○○○○○ ○○○○○○拋棄繼承准予備查之諭
      知。
四、爰裁定如主文。
中    華    民    國    99    年    11    月    8    日
                   家事法庭審判長法  官  蔡政哲
                                 法  官  文衍正
                                 法  官  徐麗瑩
以上為正本係照原本作成。
本裁定除以適用法規顯有錯誤為理由外，不得再抗告。如提起再
抗告，應於收受送達後10日內向本院提出再抗告狀，應同時表明
再抗告理由。以上為正本係照原本作成。
中    華    民    國    99    年    11    月    11    日
                                  書記官  黃世昌

司法院資訊處製作；財團法人民間司法改革基金會備份。
